【裁判字號】    98,消債更,111
【裁判日期】    980629
【裁判案由】    更生事件
【裁判全文】
臺灣臺南地方法院民事裁定           98年度消債更字第111號
聲  請  人  甲○○
代  理  人  宋錦武律師
上列當事人因消費者債務清理事件聲請更生，本院裁定如下：
    主  文
聲請駁回。
聲請程序費用新臺幣壹仟元由聲請人負擔。
    理  由
一、按債務人不能清償債務，或有不能清償之虞者，得依本條例
    定更生程序，清理其債務；又聲請更生或清算不合程式或不
    備其他要件者，法院應以裁定駁回之，但其情形可以補正者
    ，法院應定期間先命補正，消費者債務清理條例第3條、第8
    條分別定有明文。
二、本件聲請意旨：聲請人在民國95年間消費者債務清理條例施
    行前，曾以書面向最大債權銀行台新國際商業銀行股份有限
    公司（下稱台新銀行）請求共同協商，當時台新銀行提供協
    商方案為每月清償新臺幣（下同）26,893元，惟當時聲請人
    平均每月薪資20,506元，聲請人無力依協商方案清償，故協
    商不成立。聲請人在消費者債務清理條例施行後，復於98年
    1 月以書面向最大債權銀行台新銀行請求共同協商債務清償
    方案，台新銀行提供協商方案為分97期、年利率0%、按月償
    還10,364元，惟聲請人自96年10月起遭債權銀行向法院聲請
    執行扣薪，又因加班機會減少、休無薪假，任職之穎霖機械
    工業股份有限公司已預告自98年2月起減薪2成，導致聲請人
    薪資減少，再者，聲請人尚需扶養母親及患有輕度精神障礙
    之妹丙○○，又需支付每月房租與水電費5,100元、膳食費
    5,400元、交通油費1,000元、衣服支出500元、勞保費206
    元、健保費236元、雜支1,000元等生活費用，實已無力支付
    台新銀行上開協商方案。聲請人無擔保或無優先權之債務總
    額未逾1,200萬元，復未經法院裁定開始清算程序或宣告破
    產，為此，依消費者債務清理條例提出本件更生之聲請等語
    。
三、經查：
  (一)聲請人於消費者債務清理條例施行後，於民國98年1月間曾
    向最大債權銀行台新銀行請求共同協商債務，算至98年1月
    5日止，債務總額為1,247,708元，台新銀行審酌聲請人申請
    前置協商具有還款誠意，減免24萬元利息費用，以債務總額
    1,005,256元與聲請人協商清償方案，並依聲請人之財產及
    收支狀況，提供97期、年利率0%、月付10,364元方案，惟聲
    請人主張其每月收入29,000至30,000元，扣除每月支出生活
    費用及法院扣薪合計25,500元，及支出其母扶養費3,000至
    5,000元後，每個月僅能負擔5,000元，是以無法接受上開還
    款方案，遂由台新銀行開立前置協商不成立通知書予聲請人
    ，有台新銀行98年3月6日台新債協98法字第70054號函及聲
    請人檢附之前置協商申請人財產及收入狀況說明書（見本院
    卷第242頁-247頁）、前置協商不成立通知書（見本案卷第
    95頁）附卷可憑，堪可採信。
  (二)聲請人主張其自96年10月起每月薪資遭法院執行扣薪，收入
    短少，且任職之穎霖機械工業股份有限公司預告自98年2月
    起減薪2成，故無力支付台新銀行提供之協商方案一節。經
    查：聲請人任職穎霖機械工業股份有限公司，其96年薪資所
    得總額218,873元、97年薪資所得總額255,010元；此有聲請
    人稅務電子閘門財產所得調件明細表在卷可憑（見本院卷第
    133、267頁），是聲請人於96年每月平均所得18,239元、97
    年每月平均所得21,251元等情，堪以認定。又聲請人98年1
    月應領薪資35,182元（扣除借支10,000元、其他6,250元；
    勞健保260元、236元、福利金160元，實領18,318元）、98
    年2 月應領薪資27,424元（扣除借支10,000元、其他1,350
    元、勞健保260元、236元、福利金127元，實領15,451元）
    、98 年3月應領薪資29,773元（扣除借支10,000元、其他
    9,000元；勞健保260元、236元、福利金139元，實領10,138
    元）、9 8年4月應領薪資28,990元（扣除借支10,000元、其
    他1,800 元；勞健保260元、236元、福利金135元，實領
    16,559元等情，此有聲請人提出98年1月至4月薪資表在卷足
    考（見本院卷第287- 288頁），又計算聲請人每月實際薪資
    所得，應以其尚未扣款前之應領薪資為準，而非以扣除借款
    、扣薪、勞健保費後之實領薪資為據，是聲請人98年1月至4
    月每月平均應領薪資30,342元【計算方式：（35,182＋27,
    424＋29,773＋28, 990）÷4＝30,342】，非但未較97年1月
    至12月每月平均所得21,251元減少，反而有增加，聲請人主
    張其於98年2月起減薪2成一節，顯不可採。至穎霖機械工業
    股份有限公司函覆本院謂聲請人每月薪資21,000元等情（見
    本院卷第270頁），核與上開請人提出98年1月至4月薪資表
    不符，顯與事實不符，自無足採。
  (三)聲請人主張其每月需支付房租5,100元、膳食費5,400元、交
    通油費1,000元、衣服費500元、勞健保461元、雜支1,000元
    ，總計每月必要生活支出13,461元云云。按消費者債務清理
    條例之立法目的，乃為兼顧債權人、債務人雙方之利益，對
    陷於經濟上困境之消費者，使其透過重建型之更生程序或清
    算型之清算程序清理其債務，藉以妥適調整債務人與債權人
    及其他利害關係人間之權利義務關係，保障債權人獲得公平
    受償，並謀求消費者經濟生活之重建復甦機會，是以，債務
    人為使其有經濟復甦更生之機會，自應以誠實及信用之原則
    面對自己之債務，積極勉力謀求更生償債方案。依行政院內
    政部公告98年度臺灣省低收入戶最低生活費用每人每月為
    9,829元，該生活費標準係按照政府最近1年平均每人消費支
    出（包括食品費、衣著鞋襪費、房租水電費、家居管理費、
    醫療保健費、交通通訊費、娛樂教育費及雜項支出）百分之
    60訂定，是以聲請人每月必要生活費用（包含食、衣、住、
    行等）依此標準計算，始屬合理。故以內政部公告97年度臺
    灣省低收入戶最低生活費用每人每月9,829元計算，聲請人
    既已積欠債務，其主張每月生活費用高達13,461元，顯有違
    於履行債務期間應誠實勤勉地履行債務，過較不寬裕之經濟
    生活之公平原則，是其每月基本生活費應以9,829元，始屬
    適當，逾9,829元部分，非屬必要生活費用，應予剔除。
  (四)聲請人主張其需扶養母親乙○○○及患有輕度精神障礙之妹
    丙○○一節，並提出戶籍謄本及殘障手冊為證。惟按負扶養
    義務者有數人時，應依直系血親卑親屬、直系血親尊親屬、
    家長、兄弟姊妹、家屬、子婦或女婿、夫妻之父母，按其順
    序定其履行義務人。民法第1115條第1項定有明文。是聲請
    人之妹丙○○之直系血親尊親屬即聲請人之父丁○○及母乙
    ○○○之扶養義務順序應在為聲請人之前，而聲請人之父丁
    ○○於名下有5筆田賦，財產總額2,501,770元，聲請人之母
    乙○○○名下有10筆田賦及8筆土地，財產總額4,129,182元
    ，此有本院調稅務電子閘門財產所得調件明細表附卷可證（
    見本案卷第141- 142頁、第153-156頁），足見聲請人之父
    丁○○及母乙○○○顯有足夠資力，非但無受聲請人扶養之
    必要，且有能力負擔對其女即聲請人之妹丙○○之扶養義務
    ，是以聲請人之妹丙○○亦無受聲請人為扶養之必要。
  (五)聲請人自96年10月起，其薪資每月遭法院強制執行扣薪約7,
    000元等情，此有本院電話紀錄在卷可考（見本院卷第271
    頁），依聲請人98年1月至4月未受執行扣薪前每月平均應領
    薪資30,342元計算，扣除聲請人必要支出9,829元及強制執
    行扣薪7,000元，尚有餘款13,513元【計算式：30,342－9,8
    29－7,000＝13,513】，應足以支付前開台新銀行所提供之
    按月清償10,364元還款方案，非有如聲請人所述有無力償還
    之情。
四、聲請人雖於前置協商時以其每月僅能負擔6,000-7,000元，
    無法接受台新銀行上開還款方案云云，惟本院參酌台新銀行
    係依據聲請人收入、財產使用狀況及家庭生活費負擔情形，
    評估聲請人應有能力負擔之方案，本院認上開還款計畫，尚
    屬合理，且對聲請人已為相當程度之讓步，應屬已盡力促成
    協商義務下所得之方案，況在債務履行期間聲請人屆時確實
    無力繳納，亦有與債權人磋商降低還款金額可能性，且日後
    聲請人之工作收入及財產狀況，確有無法履行債權人提出之
    債務清償方案或履行顯有重大困難時，聲請人非不得另行聲
    請以債務清理程序清理其債務。而聲請人在履行債務期間，
    本須經歷經濟困苦之過程，其生活開銷理當予以節制，除應
    積極開源，努力勤奮工作以增加收入償還債務外，其生活更
    須儉樸，且適當控制其生活費用支出，以達成勉力履行債務
    ，以符合公平正義及誠信原則，況聲請人為償還債務，自應
    經歷履行期間較不寬裕之經濟生活，此乃聲請人於負擔債務
    時即得預見，是依誠實及信用之原則，聲請人於有履行可能
    性時，理應竭盡己力，撙節開支，誠實勤勉地履行債務為是
    。然聲請人不願接受上開協商條件，執意優先清償房屋貸款
    ，以保有其不動產，足認其欠缺協商之真意，以及欠缺清理
    債務誠意，並有利用聲請更生程序減免債務之心態，自不足
    採。
五、綜上所述，本件聲請人顯有能力支付最大債權銀行台新銀行
    提供之前置協商還款方案，而本件協商不成立之原因，係因
    聲請人主觀上欠缺清理債務之誠意所致，是聲請人既無不能
    清償債務或有不能清償之虞之情事，即與本條例第3條規定
    之要件不符，聲請人聲請更生，非屬本條例所應准其更生之
    範疇，且上開欠缺又屬無從補正，依前揭說明，其更生之聲
    請，不應准許，應予駁回，爰裁定如主文。
中    華    民    國    98    年    6     月    29    日
              民事第二庭    法  官   張桂美
以上正本證明與原本無異。
如不服本裁定，應於裁定送達後10日內，以書狀向本院提出抗告
，並繳納抗告費新臺幣1千元。
中    華    民    國    98    年    6     月    29    日
                            書記官   謝安青


司法院資訊處製作；財團法人民間司法改革基金會備份。
